臺灣高等法院臺中分院民事判決　八十九年度上易字第一八二號
　　上　訴　人　丙○○
　　被　上訴人　甲　○
　　　　　　　　乙○○
右當事人間確認派下權不存在事件，上訴人對於中華民國八十九年三月二十七日臺灣
彰化地方法院八十八年度訴字第一一二九號第一審判決提起上訴，本院判決如左：
    主    文
上訴駁回。
第二審訴訟費用由上訴人負擔。
    事    實
甲、上訴人方面：
一、聲明：求為判決：(一)、原判決廢棄。(二)、確認被上訴人甲○、乙○○就祭祀公業
    賴媽力之派下權不存在。
二、陳述：除引用原判決所載者外，茲補充：
(一)、緣上訴人之第十五世先祖賴媽力，死後其子籌資購地設立祭祀公業賴媽力，以資
    祭祀，並表孝思。賴媽力之第六子賴會獨生一女賴熟出嫁予李，乃冠夫姓曰李
    賴熟。賴會於明治二十九年七月十五日死亡，死後戶內無人可繼為戶主，戶政單
    位乃予記載絕戶。而賴會之獨生女賴熟嫁後生有一子李火傳。李火傳於大正十四
    年一月二十日為公業派下賴文之遺孀賴黃有單獨收養為養子，而改姓為賴火傳。
    依據戶籍資料記載，賴火傳於大正十四年二月二日為賴會絕戶再興而為戶主。賴
    火傳死後遺有二女，一為被上訴人甲○，一為賴銀。賴銀於八十八年一月四日死
    後有一子即被上訴人乙○○，甲○、乙○○主張其對祭祀公業賴媽力有派下權存
    在，上訴人則主張其無派下權因而訴訟，原審為上訴人敗訴之判決，殊感不合，
    因此提起上訴。
(二)、原判決認賴火傳非絕家再興顯然不當：原判決認賴火傳繼為戶主，並非賴會死後
    絕家再興，無非以：「絕家再興並非繼承，不得繼承家產，又既尚有家產，自非
    絕家，賴會死後既尚有財產，故非絕家，賴火傳俟後繼為戶主，應非絕家再興，
    而係戶主繼承及因此而開始之財產繼承」為論據。惟查：所稱：尚有「家產」，
    係指戶主死亡時，其名下之財產而屬家長與家屬公同共有者而言，若非戶主名下
    之財產，即非家長與家屬公同共有，故非家產，參酌臺灣民事習慣調查報告一書
    第三二五頁以下至明。本件賴會死亡時，其名下並無財產，雖對祭祀公業賴媽力
    有派下權，但派下權係身分權，因血統自然取得，並非家長與家屬公同共有，故
    非家產。原判決以賴會死後既尚有家產（指派下權），與絕家有間，而認定賴火
    傳為戶主，非絕家再興，自有錯誤。賴火傳既係賴會絕家再興，自不得繼承賴會
    之家產，更無從取得以身分權為要件之祭祀公業賴媽力派下權，因此原判決不當
    。
(三)、被上訴人主張賴火傳係養子或謂養孫，應有派下權，依法不合：被上訴人主張：
    「賴火傳實乃由上訴人之祖父母賴文、賴黃有收養為養子，應可取得派下權」。
    惟查：賴文於大正十二年七月三日死亡，賴黃有收養賴火傳為養子係在大正十四
    年一月二十日，係在賴文死亡之後，其非賴文與賴黃有共同收養至明。被繼承人
    死後，其妻收養子女，與被繼承人不生養父子關係，不得繼承被繼承人之財產，
    尤其祭祀公業派下權，養子女並不具血統關係而不能取得派下權，參酌最高法院
    二十三年上字第三二三七號判例甚明，因此被上訴人主張賴火傳係養子，應認有
    派下權一節，依法不合。
(四)、被上訴人另主張「賴火傳係賴會死後之養子」。惟查：賴火傳乃賴會之女李賴熟
    之子，即賴會之外孫，為被上訴人所自認，賴火傳既係賴會之外孫，豈可收養為
    養子？其輩分顯不相當，縱與收養依法無效。何況賴會於明治二十九年七月十五
    日死亡，賴火傳於賴會死後之明治三十七年十二月八日始出生，賴會豈能未卜先
    知，於生前預收賴火傳為養子？被上訴人雖又稱賴火傳係賴會之養孫，但法律上
    並無收養養孫之規定，被上訴人未知據何而言。
(五)、被上訴人主張祭祀公業賴媽力派下均認其有派下權一節，依法不合。
(六)、被上訴人主張賴火傳係選定之戶主繼承人，故有繼承權，應認有派下權一節，依
    法不合：「戶主死亡而無繼承人，乃經親族協議後，使在他家之人承繼前戶之家
    產者，應同時令其承繼戶主」，昭和五年上民再抗民字第四號、同年十二月二十
    三日判決至明（詳載臺灣民事習慣調查報告書四四○頁）。據此而言，選定戶主
    必須經親族會議，但賴火傳繼為戶主，並無經親族協議之證據資料，故其選定戶
    主之程序，依法不合，不生選定戶主之效力。退而言之，縱使賴火傳被選定為戶
    主為合法，選定之戶主亦僅能繼承家產而已，派下權並非家產，須具特定身分才
    能取得，自不在戶主繼承之列。
(七)、祭祀公業派下權，並非因名列宗祠或參拜祖先便可取得：被上訴人主張：「賴火
    傳列賴家宗祠並參與祭祀，故為派下員」，惟名列賴家宗祠者，不一而足，各房
    歷代祖先均列在內，並非僅祭祀公業賴媽力派下始列名其內，況派下權另設公媽
    牌而不列名宗祠內者，不乏其人，故被上訴人主張賴火傳名列宗祠便享有派下權
    一節，顯無足採。至於祭拜，祇要族親便可參加祭祀，並不限於派下員，因此被
    上訴人主張曾參加祭祀故有派下權一事，亦無足取。
(八)、原判決以：「原告丙○○本人到庭自認李火傳一開始為收養登記就是為了分財產
    」為理由，判決上訴人敗訴，依法不合：查賴火傳被賴黃有收養之日期為大正（
    民國）十四年一月二十日，絕家再興日期為大正（民國）十四年二月二日，有戶
    籍謄本附卷可稽，而上訴人丙○○出生於民國三十六年二月二十日，係出生在賴
    火傳絕戶再興之後，上訴人丙○○豈知出生前賴火傳被收養或絕家再興為戶主目
    的何在？因此上訴人縱有陳述：「李火傳一開始為收養登記就是為了分財產」之
    事實，其陳述顯背經驗法則而不得採為證據。原審未察，採為判決理由，應認有
    違法令，上訴人丙○○併在此聲明撤銷前開之自認。
(九)、綜合而論：派下員賴文死後，由其妻單獨收養賴火傳為養子，賴火傳對賴文之遺
    產無繼承權，亦無從取得派下權。「祭祀不屬於應繼之財產，養子女不得按年輪
    值」（二十二年院解八九五號），故被上訴人主張賴火傳為賴會之養子或養孫，
    縱為實在，亦不能取得祭祀公業賴媽力之派下權，何況並無其實乎？祭祀公業係
    為宗祧繼承，與遺產繼承有別，祭產屬於派下員全體公同共有，所謂派下權即公
    同共有權，派下權基於血統關係而自然取得，其他非經派下全體同意不能取得，
    賴火傳繼為賴會絕戶之戶主，並無宗祧關係，亦未經全體派下之同意，故不能取
    得系爭派下權甚明。賴火傳既無本公業派下權，其子孫即被上訴人自無派下權存
    在。
(十)、臺灣民事習慣調查報告第二六九頁，固有：「舊時臺灣人間之收養契約，以養子
    之生父與養父間之合意而成立。養子本身與其生母或養母，均不干與。但此習慣
    ，隨時勢變遷與文化發達而改善，．．．倘養父母之一方已故者，則依養父母生
    存之一方與養子間之契約而成立．．．此種習俗，現已足認成為習慣」等之記載
    。惟舊時收養契約係以養父與生父之合意而成立，與生母及養母均無關，亦即養
    母不得收養養子甚明。其後雖改變為：「倘養父母之一方已故者，則依養父母生
    存之一方與養子間之契約而成立」。但於何一年代為如此之改變，並未敘明。被
    上訴人如主張賴黃有收養賴火傳為養子，及追立賴火傳為賴會之養孫為合法，自
    應就其習慣之變更年代負舉證責任，否則即不足採。依報告記載：「倘養父母之
    一方已故者，則依養父母生存之一方與養子間之契約而成立」。但並未明載其收
    養關係，對於已故之一方即養父或養母亦有其效力。現行民法，夫妻之一方死亡
    者，生存之一方亦得收養養子女，但對死亡之一方並不生效力，兩者理應同解。
    因此被上訴人此一舉證，尚欠明確，自無可採。「外祖父收養外孫為養子，其收
    養行為自始無效，故無派下權」，臺灣省五十四年八月十一日府民地甲字第五六
    七七一號令有案可稽，陳井星先生所著臺灣祭祀公業新論一書第一四一頁亦有明
    載，故賴火傳係賴會之外孫，其立為賴會之養孫，自無派下權。
(十一)、被上訴人主張：「賴火傳係賴會死後之養孫，繼承賴會之遺產及其派下權」，又
    主張：「賴火傳繼承賴會之財產關係，乃上訴人之祖母所參與為之，在當時應已
    得親族之同意」等，惟此二主張均無足採。蓋因：祭產不屬於應繼之財產，養子
    女不得按年輪值，二十二年院解八九五號解釋有案可稽。派下權係基於血統關係
    而取得，養子、養孫與收養者之父或祖先均無血統關係，自不能取得祭祀公業派
    下權。故賴火傳不能因繼承賴會之遺產（賴會並無遺產）而得繼承公業派下權。
    賴火傳經上訴人之祖母賴黃有收養為養子，後將賴火傳繼立為賴會之養孫，縱為
    實在，亦不能證明業經親族協議同意。所謂「族親協議」，必須多數族親開會同
    意，方足當之，與現行民法規定之親族會議同。被上訴人主張上訴人之祖父母賴
    黃有參與賴火傳繼立賴會養孫之事宜，縱然無虛，亦僅賴黃有一人之所為，並不
    能證明有其他親族之參與，故與「族親協議」有別，從而被上訴人之主張殊無可
    採，退而言之，縱使賴火傳繼立賴會之養孫為合法，依院解八九五號解釋，亦僅
    對賴會之私有財產有繼承權，而無系爭祭祀公業派下權之繼承權甚明，何況賴火
    傳繼立為賴會之戶主，係屬絕家再興，對家產並無繼承權。
(十二)、被上訴人主張：「賴會死亡後，其族親即上訴人之祖母，為賴會立嗣之用心，為
    上訴人所明知，故其在原審自認：李火傳一開始為收養登記，就是為了分財產，
    雖當時上訴人尚未出生，但既為上訴人之祖母所為，其祖母及其父母當有轉述，
    故其知此事乃合乎常情」等，惟查：上訴人之祖母或父母，從未向上訴人言過此
    事，為此予以否認之。
(十三)、被上訴人另主張：「依當時習慣，原則上，公業設立人之繼承人全部，均因設立
    人之死亡，而取得派下權，不問其為男、女、或嗣子、養子，均平等取得此權，
    臺灣民事習慣調查報告書七四一頁有所記載，因此賴火傳實已繼承賴會之派下權
    等」。惟查：經閱該報告書係屬調查報告而已，並非法律，亦非判例、更非院解
    ，自無拘束力。日據時代臺灣之習慣，養子並無公業派下繼承權，祥如前揭院解
    八九五號之釋示，被上訴人前開主張既與院解牴觸，依法無效。被上訴人復主張
    ：院解八九五號為中華民國在大陸時期之見解，應不適用於日據時代之臺灣等。
    惟查該院解迄今為政府之所採，故其主張顯無理由。
三、證據：援用原審所提之證據。
乙、被上訴人方面：
一、聲明：(一)、上訴駁回；(二)、上訴費用由上訴人負擔。
二、陳述：
(一)、被上訴人之繼承人賴火傳為賴會之養孫，故有權繼承祭祀公業之派下權，理由如
    下：(一)、賴會死亡後，因無繼承人，乃由上訴人之祖母出面，先收養賴火傳為賴
　　文與賴黃有之養子，並改姓賴，查賴黃有之收養賴火傳為賴文與賴黃有之養子，
    為台灣舊時習慣所認可，依日據時期昭和四年上民字第八一號判決所示「舊時台
    灣人間之收養契約，．．．．倘養父母之一方已故者，則依養父母生存之一方與
    養子間之契約而成立，．．．此種習俗，現已足認成為習慣。」﹝詳台灣民事習
    慣調查報告第二六九頁影本﹞，故賴黃有之收養賴火傳為賴文、賴黃有之養子，
    合乎台灣舊時習慣；(二)、賴火傳為賴文之死後養子後，再以姓賴之身份作為賴會
    之死後養孫，繼承賴會之遺產及其派下權。查賴火傳之繼承賴會之財產關係，乃
    上訴人之祖母所參與為之，在當時應已得族親之同意，故至今上訴人否認其祖母
　　之行為外，其他派下均承認賴火傳及其子孫即被上訴人已繼承取得賴會之派下權
　　；(三)、依最高法院年台上字第三四一○號判例所示，台灣在日據時期本省人間
　　之親屬關係，依當地之習慣決之，查「台灣習慣上，以死後養子或其他方法，以
　　繼承死者之遺產，常有其例。」﹝詳台灣民事習慣調查報告第二七○頁影本，大
　　正九年控民字六五○號大正十年三月十一日判決﹞，且「在台灣習慣，得於被繼
　　承人死亡後，追立繼承人，而以之為其過房子。」﹝前揭書二七一頁影本，大二
　　控八○四號大三、一、二二判決﹞，「收養孫輩者，嚴格言之，不得稱為養子，
　　而應稱為養孫，但關於繼承順位，養孫與養子同一順位，此為台灣之習慣。」﹝
　　同前揭書二七一頁影本，即大正十一年上民第一○七號大正十二年一月十八日判
　　決﹞，且日據時期亦有「在台灣，實際上往往有於人死後，收養養子，而視同於
　　生前收養，在此情形，以祭祀故人，或繼承其財產為目的。」﹝前揭書第二七七
　　頁影本，即明四二、控五六二號，同年二、八判決﹞，依前開台灣舊時習慣，可
　　證明在賴會死亡後，其族親即上訴人之祖母，為賴會立嗣之用心，此為上訴人所
　　明知，故其在原審自認「李火傳一開始為收養登記，就是為了分財產。」，雖當
　　時上訴人尚未出生，但既為上訴人之祖母所為，其祖母及其父母當有轉述，故其
　　知此事乃合乎人之常情，且其在原審係坦然自認，並無猶豫或不確定之情形，故
　　其自認，並不違反常情，其在鈞院撤銷自認，實不可採，由此足證被上訴人有權
　　繼承取得派下權。
(二)、查本件乃發生在日據時期之台灣，依最高法院年台上字第三四一○號判例所示
    ，應依台灣習慣決之，而依當時台灣習慣「原則上，公業設立人之繼承人全部，
    均因設立人之死亡，而取得派下權，自不問其為男、女或嗣子、養子，均平等取
    得此權。」﹝詳前揭書七四一頁影本﹞，而依本狀第一項第二款所述，本件賴火
    傳實為賴會死後，由賴會之親人即上訴人之祖母，為賴會所立之死後養孫，又養
    孫之繼承順位，與養子同，故養孫亦可平等取得派下權，因此賴火傳實已繼承賴
    會之派下權且為上訴人之祖先所參與，今全體派下唯上訴人出來反對，實無理由
    。
(三)、對造又主張依二十二年院解八九五號規定，被上訴人不能取得派下權，其主張實
    無理由，蓋二十二年院解八九五號解釋，以及對造所謂之宗祧繼承，均為中華民
    國在大陸時期之見解，其見解依最高法院年台上字第三四一○號判例所示，應
    不適用日據時期之台灣，故對造主張無理由，依當時台灣習慣，被上訴人應均已
    取得派下權。
(四)、賴火傳依對造之祖母之助而為賴會之養孫，亦因之而取得祭祀公業派下權，故歷
    來均共同參與祭祀，此為他祭祀公業派下員所知，並共同認同，此可傳訊其他年
    紀較長之派下員賴良雄、賴生達為證，以證明賴火傳確係經親族幫助而繼承賴會
    之派下權事實，以及被上訴人共同參與祭祀。
(五)、賴火傳為賴文之死後養子後，再以賴文之養子身份作為賴會之死後養孫，繼承賴
    會之遺產及其派下權。查賴火傳之繼承賴會之財產關係，乃上訴人之祖母所參與
    為之，在當時實已得族親之同意，此有證人到　鈞院作證明確，故至今除上訴人
    否認其祖母之行為外，其他派下均承認賴火傳及其子孫即被上訴人已繼承取得賴
    會之派下權。
(六)、上訴人亦在鈞院自認被上訴人均有參加祭祀事宜，且自認被上訴人之祖賴火傳係
    為祭祀賴氏祖先而被收養，故被上訴人應為祭祀公業之派下。
(七)、台灣民事習慣調查報告第二六九頁明示收養契約「養父母之一方已故者，則依養
    父母生存之一方與養子間之契約而成」因該台灣舊時習慣與現今之法律不符，故
    可知只適用在日據時期之台灣本島，即日據日期，其已為台灣本島之習慣法，並
    經昭和四年上民字第號判決確認，可證明其確已具習慣法之效力。該日據時期
    判決內文明示收養契約「養父母之一方已故者，則依養父母生存之一方與養子間
    之契約而成立」可見生存之一方之收養關係效力及於已亡之一方，才有「養父母
    之一方」之問題產生，否則不必贅列此判決例，蓋生存一方收養自己私人之養子
    ，效力當然不及於死亡者，即無所謂「養父母一方已故」之問題發生，必有人主
    張生存者一方其收養養子效力不及於已亡之一方，才有「養父母」之一方已故，
    生存者一方收養養子效力能否及於已亡者一方之爭訟問題產生，蓋其與法律不同
    ，才以判決確認，其在日據時期台灣本島有習慣法之效力。
(八)、對造所提出之台灣省政府8.11.府民地甲字第五六七七一號令明示外祖父收養外
    孫為「養子」，其收養行為自始無效，查其所以無效乃因昭穆不相當，故無效，
    但若不以之為養子，而以之為養孫，因昭穆相當，依日據時期大正十年上民字第
    三二號判決所示，亦為當時台灣之慣例，而認「該養孫應與養子同，為養親之繼
    承人」﹝大正十上民第三二號，詳台灣民事習慣調查報告第二七一頁影本﹞。
(九)、對造引用陳井星先生所著之見解，但查該見解乃由其書內之註一一四之資料而來
    ，而經查閱該書，其註一一四所引用者乃前項之台灣省政府民地甲字第五六七七
    一號令，而該令所以認為外祖父收養外孫為「養子」無效，乃因昭穆不相當，此
    有本狀前項答辯在案，從而可知外祖父收養外孫為「養子」之收養無效，乃因昭
    穆不相當，苟收養為「養孫」，即為有效，且其繼承權利與養子同，而為養親之
    繼承人，此並經日據時期之日本司法機關判決確認為本島當時習慣在案。
(十)、對造所主張之證三即年院解字第八九五解釋，證五即最高法院年上字第九九
    四號判例及同院年上字第一九三七號判例，證六即最高法院年上字第一五八
    ○號判例，均為中華民國在大陸時期之判例及解釋，其效力不及於日據時期之台
    灣，況日據時期之台灣另有習慣適用，本件被上訴人之祖先有無祭祀公業派下權
    ，即應依日據時期台灣本島之習慣以為斷，始符最高法院年台上字第三四一○
    號判例之見解。
(十一)、法務部所著之台灣民事習慣調查報告，雖非法律、判例、院解，唯本件祭祀公業
    派下權有無之癥結點發生在日據時期，當時中華民國法權不及之，故當時之派下
    權爭執唯有依當時之習慣定之，而台灣民事習慣調查報告，乃我政府機關為補日
    據時期法權不及時之空窗期，所為之調查報告，該報告明示在日據時期之當時不
    問男、女或嗣子、養子均有平等取得派下權之習慣，本件即應依該習慣以認定有
    無派下權，而不能依習慣不同，且法權效力不及當時之台灣之大陸之院解字以為
    判決基礎，此有最高法院年台上字第三四一○號判例確認肯定之。
(十二)、對造認被上訴人之祖先賴火傳為養孫，無權為祭祀公業派下，此實違當時之台灣
    民事習慣，蓋台灣民事習慣調查報告第七四一頁己明示當時有養子取得派下權之
    習慣，而同書亦明示日據時期「養孫與養子同，為養親之繼承人」，故被上訴人
    之祖先賴火傳已取得派下權，被上訴人等依法繼承取得派下權。
(十三)、據對造所附證四中同一頁之函即內政部5.9.台內民字第九九八四號函示「養子
    女原則上無繼承權，但依台灣民間習慣，派下女子、養子女．．．有下列數種情
    形之一者得為祭祀公業派下員．．．(四)其父或祖雖係養子，均參加族中祭祀公業
    活動，早為前輩派下員默認者。」查本件被上訴人及其祖父母、父母均參加族中
    祭祀公業活動，早為前輩派下員默認，對造再提起本件訴訟反對，實無理由。
三、證據：援用原審所提之證據。
    理　　　由
一、本件上訴人起訴主張：上訴人之第十五世先祖賴容裕公鳩資設立「公業賴媽力」
    ，而先祖賴媽力生有六子，其中一支為陸男賴會，賴會生有一女賴熟，出嫁予李
    ，即李賴熟。賴會於明治二十九年七月十五日死亡而「絕戶」；另李賴熟生有
    一子李火傳，於大正十四年（即民國十四年）一月二十日成為賴文及賴黃有之螟
    蛉子即異姓養子（戶口記事欄係登載養子緣組入戶）；則「李」火傳改姓為「賴
    」火傳，並於大正十四年二月二日使已絕戶之賴會「再興」，賴火傳生有二子二
    女，其中一位亦係公業派下員之被上訴人甲○；另一位則係賴銀，惟賴銀於民國
    八十八年一月四日死亡，由被上訴人即乙○○繼為派下員，依台灣「絕戶再興」
    之習慣，再興絕戶之人，非必前戶主之後裔，僅承繼前戶主舊家之家名，既非宗
    祧繼承、亦非遺產繼承，故不生承繼前戶主任何權利義務之問題，與養子女之情
    形不同，賴會因其死亡而已絕戶，雖嗣賴火傳使之再興，故自應認被上訴人甲○
    、乙○○二人之祭祀公業派下權不存在等情。被上訴人則以：賴媽力祭祀公業派
    下，均認被上訴人之派下權存在，選定賴火傳為賴會之追立繼承人，故戶籍登記
    上明示「賴火傳前戶賴會孫」，賴火傳係賴會之死後養子，雖戶口官廳以之為絕
    家再興，在當時之法律上亦不妨以之為戶主繼承及因此而開始之財產繼承，為追
    立繼承人之情形，故被上訴人等人為合法之祭祀公業派下員，且日據時期台灣習
    慣仍認繼承戶主權者，應併繼承前戶主之財產，二者有不可分之關係，其僅繼承
    戶主權而不繼承戶主之財產，為習慣所不許，被上訴人已因戶主權繼承而取得派
    下員身分等語置辯。
二、查上訴人主張：彰化縣大村鄉○○段一五三、一五四、一五五地號均屬公業賴媽
    力所有，上訴人為祭祀公業賴媽力之派下等情，有土地登記簿謄本、公業沿革表
    、系統圖表、全員名冊、財產清冊等為證，且為被上訴人所不爭執，此部份堪信
    為真實。又上訴人主張先祖賴媽力生有六子，其中一支為陸男賴會，賴會生有一
    女賴熟，出嫁予李，即李賴熟。賴會於明治二十九年七月十五日死亡而「絕戶
    」；另李賴熟生有一子李火傳，於大正十四年（即民國十四年）一月二十日成為
    賴文及賴黃有之螟蛉子即異姓養子，「李」火傳改姓為「賴」火傳，賴火傳生有
    二子二女，其中一位亦係公業派下員之被上訴人甲○；另一位則係賴銀，惟賴銀
    於民國八十八年一月四日死亡，由被上訴人即乙○○繼為派下員之事實，為被上
    訴人等所不爭執，並有公業沿革表、全員名冊、戶籍謄本等件可稽，亦堪信上訴
    人此部分之主張為真實。
三、按臺灣在日據時期本省人間之親屬及繼承事項不適用日本民法第四編（親屬）第
    五編（繼承）之規定，而依當地之習慣決之，最高法院著有五十七年台上字第三
    四一○號判例，可資參照。本件被上訴人是否具有派下權，在於被上訴人甲○之
    父、被上訴人乙○○之祖父賴火傳於日據時期大正十四年一月二十日被賴黃有收
    養，是否因而取得派下權，故系爭祭祀公業派下權法律關係，應依日據時期之台
    灣習慣決之，合先敘明。
四、本件上訴人主張：賴會因其死亡而已絕戶，嗣賴火傳使之再興，「絕戶再興」僅
    生家姓或家名恢復之效力而已，無法承繼原戶主之派下權資格成為祭祀公業之派
    下員，故被上訴人甲○、乙○○二人之祭祀公業派下權係不存在等語；被上訴人
    則以：賴火傳係賴會之死後養子，以之為戶主繼承及因此而開始之財產繼承，故
    被上訴人等人為合法之祭祀公業派下員等語置辯。經查：
(一)、按「祭祀公業派下權之繼承，依從習慣，係以享有派下權之男系子孫或奉祀本家
    祖先之女子及從母姓之子孫為限，一般女子或不從母姓之子孫，向無派下權」，
    最高法院著有八十八年度台上字第四二號判決，可資參照。次按：「舊時台灣人
    間之收養契約，以養子之生父與養父間之合意而成立，養子本身與其生母或養母
    ，均不干與；但此項習慣，隨時勢之變遷與文化之發達而改變，近時之收養依養
　　父母與養子間之契約；倘養父母一方已故者，則依養父母生存之一方與養子間之
　　契約而成立（昭和四上民第八一號、昭四、九、廿五判決）」（台灣民事習慣調
　　查報告第二六九），是依日據時期之台灣民事習慣，養父母一方已故者，僅養父
　　母生存之一方與養子女間之契約即具養父母與養子女之收養關係，故賴黃有之收
　　養賴火傳為賴文、賴黃有之養子，合乎台灣舊時習慣，從而賴火傳自得繼承賴文
　　之派下子孫權。
(二)、又按「台灣地區祭祀公業之所謂派下權，雖非僅係身分權，並為財產權之一種」
    ，最高法院著有七十二年台上字第三二○一號判決，可資參照。又按：「絕家再
    興並非繼承，不得繼承家產，又既尚有家產，自非絕家」；「家尚有財產者，與
    真正絕家有間，應視為家在繼承人未定之情形下仍然存續，戶口官廳以之為絕家
    再興，就法律上而言，不外係因選定追立之繼承之一情形，是則戶籍人員在戶口
    簿處理上，雖以之為絕家再興，在法律上亦不妨以之為戶主繼承及因此而開始之
    財產繼承」（參考臺灣民事習慣調查報告第四三九頁），是依據日據時期之台灣
    民事習慣，家尚有財產者，並非絕家，而係戶主繼承及財產繼承，當然亦繼承祭
    祀公業之派下子孫權。再按：「日據時期，台灣『絕戶再興』之習慣，乃喪失戶
    主而無人繼承之家，由本家、分家、同家或其他親屬之家，為繼承其戶主名義之
    意思表示之謂，此再興絕戶之人，非必前戶主之後裔，僅承繼前戶主舊家之家名
    ，既非宗祧繼承、戶主權之承繼，亦非遺產繼承，故不生承繼前戶主任何權利義
    務之問題，與養子女之情形迥然不同」，最高法院著有七十八年度台上字第二七
    四號判決，可資參照，是「絕戶再興」既不繼承前戶主之財產或任何權利義務。
    本件據上訴人提出之戶籍謄本中雖有「絕戶」、「再興」等文字之記載，然被上
    訴人主張賴火傳係養子為戶主繼承並繼承財產等語，亦為上訴人丙○○本人到庭
    自認李火傳一開始為收養登記就是為了分財產等語明確，睽諸前揭說明，本件戶
    口簿處理上縱以之為絕家再興，然實際上既在繼承家產，則非絕戶再興，從而賴
    火傳仍為賴會之戶主繼承及因此而開始之財產繼承，揆諸前揭說明，自應認賴火
    傳係祭祀公業賴媽力之派下員，又被上訴人甲○及被上訴人乙○○之母賴銀為賴
    火傳之女，均為招夫婚，乙○○為從母姓，此有戶籍謄本可據，依前開說明，自
    得繼承祭祀公業之派下權，上訴人否認被上訴人等之派下權，尚非可採。至上訴
    人以其在原審自認：李火傳一開始為收養登記，就是為了分財產等語，惟於本院
　　否認上訴人之祖母或父母，曾向上訴人言過此事。然按：「自認之撤銷，除別有
　　規定外，以自認人能證明與事實不符或經他造同意者，始得為之」，民事訴訟法
　　第二百七十九條第三項定有明文，是上訴人主張撤銷前開自認，並未能證明與事
　　實不符且係出於錯誤而自認者，即不得為之，併此敘明。
五、又台灣民事習慣，雖非法律、判例、院解，惟本件祭祀公業派下權有無之癥結點
    發生在日據時期，當時中華民國法權不及之，故當時之派下權爭執唯有依當時之
    習慣定之，而台灣民事習慣調查報告，乃我政府機關為補日據時期法權不及時之
    空窗期，所為之調查報告，該報告明示在日據時期之當時不問男、女或嗣子、養
    子均有平等取得派下權之習慣，本件即應依該習慣以認定有無派下權，而不能依
    習慣不同，且法權效力不及當時之台灣之大陸之院解字以為判決基礎，此有最高
    法院年台上字第三四一○號判例確認。
六、綜上所述，本件上訴人主張賴火傳無祭祀公業賴媽力之派下權等節，為不足採，
    被上訴人抗辯賴火傳有系爭派下權，從而亦傳與被上訴人等情，應屬可信。從而
    ，上訴人提起本件消極確認之訴，為無理由，應予駁回。原審為上訴人敗訴之判
    決，並無不合。上訴意旨指摘原判決不當，求予廢棄改判，為無理由，應予駁回
    。
七、本件事證已臻明確，兩造其餘攻擊防禦方法核與判決結果無影響，爰不另一一論
    述，附此敘明。
八、據上論結，本件上訴為無理由，依民事訴訟法第四百四十九條第一項、第七十八
    條，判決如主文。
中　　　華　　　民　　　國　　九十一　　年　　　三　　　月　　　五　　　日
~B1民事第四庭審判長法　官　黃斐君
~B2　　　　　　　　法　官　陳蘇宗
~B3　　　　　　　　法　官　張鑫城
右為正本係照原本作成。
不得上訴。
~B 　 　　　　　　書記官　劉智文
中　　　華　　　民　　　國　　九十一　　年　　　三　　　月　　 十一　　 日
                                                                        Ｂ
